【裁判字號】    97,訴,1249
【裁判日期】    971106
【裁判案由】    營業稅
【裁判全文】
臺北高等行政法院判決
                                      97年度訴字第1249號
                              .
原      告  遠邦針織工業有限公司
代  表  人  甲○○
送達代收人  乙○○
被      告  財政部臺灣省北區國稅局
代  表  人  陳文宗（局長）
訴訟代理人  丙○○
            丁○○
上列當事人間因營業稅事件，原告不服財政部中華民國97年3 月
20日台財訴字第09700115710 號訴願決定( 案號：第00000000號
)， 提起行政訴訟。本院判決如下：
    主  文
原告之訴駁回。
訴訟費用由原告負擔。
    事  實
一、事實概要：
    原告於民國( 下同)91 年9 月至93年10月間進貨，金額合計
    新臺幣（下同）12,019,237元，未依規定取得進項憑證，經
    被告查獲，初查以原告未能提示相關帳證供核，又未能說明
    進銷貨物加值率高達52.87 ﹪之原因，乃依該期間銷貨總金
    額35,482,733元按針織外衣製造業（行業標準代號：1121-1
    1 ）同業利潤標準毛利率19﹪計算其應取得之進項憑證金額
    28,741,014元，減除已取得進項憑證總金額扣除與銷貨無關
    之進口貨物金額後之餘額16,721,777元（已取得之進項憑證
    金額21,869,512元減除與銷貨無關之進口貨物金額5,147,73
    5 元），核認其未依規定取得進項憑證金額為12,019,237元
    ，爰依稅捐稽徵法第44條規定處5 ﹪罰鍰600,961 元。原告
    不服，主張其91年9 月至93年10月間之帳簿憑證因天災水淹
    致無法提示；且稅捐行政處罰程序，應以確實事實為依據，
    不宜以推定方式進行推計處罰，本件被告以同業利潤標準毛
    利率計算系爭期間內應取得之進項金額，減除已取得進項憑
    證金額扣除進口總金額後之餘額，作為未依規定取得進項憑
    證金額，顯係以推計方式計算原告未取得進項憑證之金額，
    惟同業利潤標準係為課徵所得稅而設，並非計算納稅義務人
    應取得多少進項憑證之依據云云，向被告申請復查，經被告
    審查後，以原告係經營針織外衣製造業，經財政部臺中關稅
    局及高雄關稅局查得其出口貨物，有涉嫌低價高報外銷貨物
    價格冒退營業稅情事，通報被告查核，經初查以原告未能提
    示相關帳證供核，又未能說明進銷貨物加值率高達52.87 ﹪
    之原因，乃依首揭期間銷貨總金額35,482,733元按針織外衣
    製造業（行業標準代號：1121-11 ）同業利潤標準毛利率19
    ﹪計算其應取得之進項憑證金額28,741,014元，減除已取得
    進項憑證總金額扣除與銷貨無關之進口貨物金額後之餘額16
    ,721,777元（已取得之進項憑證金額21,869,512元減除與銷
    貨無關之進口貨物金額5,147,735 元），核認其未依規定取
    得進項憑證金額為12,019,237元，爰按經查明認定之總額處
    5 ﹪之罰鍰計600,961 元，並無違誤等由，作成97年1 月2
    日北區國稅法一字第0960009858號復查決定( 下稱原處分)
    決定，駁回其復查之申請，未獲變更。原告仍表不服，提起
    訴願，亦遭決定駁回，遂向本院提起行政訴訟。
二、兩造聲明：
  (一)原告聲明求為判決：：（原告未於言詞辯論期日到場，茲據
    其書狀所載，記載其聲明及陳述）
    1.訴願決定及原處分( 即復查決定) 均撤銷。
    2.訴訟費用由被告負擔。
  (二)被告聲明求為判決：
    1.原告之訴駁回。
    2.訴訟費用由原告負擔。
三、兩造之爭點：
  (一)原告主張之理由：
    1.同業利潤標準係推計課稅之方式，所得稅之推計課稅係指
      稽徵機關在為所得稅核課處分時，不根據直接資料，而使
      用間接資料，認定課稅要件事實之方式。現行法之規範基
      礎係所得稅法第83條第1 項。因此，推計課稅乃是基於蓋
      然性的衡量，查核課稅基礎，以避免在無法取得直接資料
      的情形而放棄課稅，產生違反公平負擔原則之結果。但在
      稅捐行政處罰程序( 包括行為罰及漏稅罰) ，應以確切實
      在的事實為依據，若無確實的事實存在，則不許以蓋然性
      推定的方式進行推計處罰。
    2.被告認原告漏未取得憑證之進項金額為12,019,237元，其
      計算步驟為：
      (1)以同業利潤標準之毛利率計算出系爭期間內應取得之進
        項金額：總銷售額×(1- 同業利潤標準之毛利率)
      (2)以第一項之金額減除以取得之進項憑證金額扣除進口總
        金額後之餘額為未依規定進項憑證金額：應取得之進項
        憑證金額-(已取得之進項憑證金額-進項總金額)
      根據被告核定之計算過程，其顯係以推計之方式計算原告
      未取得進項憑證之金額，蓋同業利潤標準係為課徵所得稅
      而設，並非為計算納稅義務人應取得多少進項憑證而規定
      。揆諸前揭說明，處罰須有明確直接證據，而不得推計，
      被告之罰鍰處分，顯有違法。謹請鈞院撤銷原處分及訴願
      決定，以維法治。
  (二)被告主張之理由：
    1.按「營利事業依法規定應給與他人憑證而未給與，應自他
      人取得憑證而未取得……應就其未給與憑證、未取得憑證
      ……經查明認定之總額，處5%罰鍰。」為稅捐稽徵法第44
      條所明定。次按「對外營業事項之發生，營利事業應於發
      生時自他人取得原始憑證，如進貨發票，或給與他人原始
      憑證，如銷貨發票。」為稅捐稽徵機關管理營利事業會計
      帳簿憑證辦法第21條第1 項前段所規定。又「營利事業未
      依規定取得進貨憑證，如能提示相關證明文件證明其進貨
      發票所載之銷售額或帳載進貨金額為真實者，應依實際進
      貨金額認定其進貨成本，並據以處罰。惟如營利事業未能
      提示相關證明文件，經以實際查得之資料，或依所得稅法
      第27條、第83條及所得稅法施行細則第81條規定，逕行核
      定其進貨成本時，以該項金額作為計算處罰之基礎。」為
      財政部84年8月9日台財稅第841640632號函所明釋。
    2.原告於首揭期間進貨，金額合計12,019,237元，未依規定
      取得進項憑證，經被告所屬臺北縣分局查獲，有調查通知
      函、財政部臺中關稅局及高雄關稅局傳真通報單等資料影
      本可稽，違反前揭稅法規定，被告機關按查明認定之總額
      12,019,237元處5﹪罰鍰600,961元。原告主張稅捐行政處
      罰程序，應以確實事實為依據，不以推定方式進行推計處
      罰，本件原處分以同業利潤標準毛利率計算系爭期間內應
      取得之進項金額，減除已取得進項憑證金額扣除進口總金
      額後之餘額，作為未依規定取得進項憑證金額，顯係以推
      計方式計算原告未取得進項憑證之金額，惟同業利潤標準
      係為課徵所得稅而設，並非計算納稅義務人應取得多少進
      項憑證之依據云云。
    3.原告係經營針織外衣製造業，經財政部臺中關稅局及高雄
      關稅局查得其出口貨物，有涉嫌低價高報外銷貨物價格冒
      退營業稅情事，通報被告所屬臺北縣分局查核，原告未能
      提示相關帳證供核，又未能說明進銷貨物加值率高達52.8
      7 ﹪之原因，依首揭期間銷貨總金額35,482,733元按該業
      （行業標準代號：1121-11 ）同業利潤標準毛利率19﹪計
      算其應取得之進項憑證金額28,741,014元，減除已取得進
      項憑證總金額扣除與銷貨無關之進口貨物金額後之餘額16
      ,721,777元（已取得之進項憑證金額21,869,512元減除與
      銷貨無關之進口貨物金額5,147,735 元），核認其未依規
      定取得進項憑證金額為12,019,237元，原告迄未能提示相
      關帳證供核，亦未能說明進銷貨物加值率偏高之原因，被
      告依同業利潤標準毛利率計算其應取得之進項憑證金額，
      核認其未依規定取得進項憑證金額12,019,237元，按經查
      明認定之總額處5 ﹪罰鍰600,961 元，依首揭規定並無違
      誤，請續予維持。
    4.綜上論述：原核定及所為復查、訴願決定並無違誤，請准
      如答辯之聲明判決。
    理  由
一、本件原告經受合法通知，未於言詞辯論期日到場，核無行政
    訴訟法第218 條準用民事訴訟法第386 條各款所列情形，爰
    併準用民事訴訟法第385 條第1 項前段規定，依被告之聲請
    ，由其一造辯論而為判決。
二、原告起訴主張: 被告認原告漏未取得憑證之進項金額為12,
    019,237 元，其計算步驟為：以同業利潤標準之毛利率計算
    出系爭期間內應取得之進項金額：總銷售額×(1- 同業利潤
    標準之毛利率) 以第一項之金額減除以取得之進項憑證金額
    扣除進口總金額後之餘額為未依規定進項憑證金額：應取得
    之進項憑證金額-(已取得之進項憑證金額- 進項總金額) 。
    被告顯係以推計之方式計算原告未取得進項憑證之金額，惟
    同業利潤標準係為課徵所得稅而設，並非為計算納稅義務人
    應取得多少進項憑證而規定，處罰須有明確直接證據，而不
    得推計，原處分顯有違法，爰提起本件行政訴訟，求為判決
    如聲明所示云云。
三、被告則以: 原告係經營針織外衣製造業，經財政部臺中關稅
    局及高雄關稅局查得其出口貨物，有涉嫌低價高報外銷貨物
    價格冒退營業稅情事，通報被告所屬臺北縣分局查核，原告
    未能提示相關帳證供核，又未能說明進銷貨物加值率高達52
    .87 ﹪之原因，依首揭期間銷貨總金額35,482,733元按該業
    （行業標準代號：1121-11 ）同業利潤標準毛利率19﹪計算
    其應取得之進項憑證金額28,741,014元，減除已取得進項憑
    證總金額扣除與銷貨無關之進口貨物金額後之餘額16,721,7
    77元（已取得之進項憑證金額21,869,512元減除與銷貨無關
    之進口貨物金額5,147,735 元），核認其未依規定取得進項
    憑證金額為12,019,237元，原告迄未能提示相關帳證供核，
    亦未能說明進銷貨物加值率偏高之原因，被告依同業利潤標
    準毛利率計算其應取得之進項憑證金額，核認其未依規定取
    得進項憑證金額12,019,237元，按經查明認定之總額處5 ﹪
    罰鍰600,961 元，依首揭規定並無違誤，是本件原告之訴為
    無理由，求為判決駁回原告之訴等語，資為抗辯。
四、上開事實概要欄所述之事實，除後列之爭點事項外，其餘為
    兩造所不爭執，並有原處分書、原告95年10月12日復查申請
    書、被告營業稅及罰鍰事件復查報告書、被告北區國稅法一
    字第0960009858號復查決定書、被告訴願案件原處分重新審
    查表、原告公司基本資料、審查報告、再查報告、被告電話
    傳真文件、財政部臺灣省中區國稅局電話傳真文件、財政部
    臺灣省南區國稅局電話傳真文件單、審查結果增減金額變更
    比較表、被告違章案件罰鍰繳款書、被告所屬臺北縣分局復
    查案件初審紀錄表、原告92年度營利事業所得稅結算申報書
    、被告95年度財營業字第Ｚ0000000000000號處分書、被告95
    年度財營業字第Ｚ0000000000000號處分書稿( 代審查報告)
    、甲○○個人戶籍資料查詢清單、原告91年度營利事業所得
    稅結算申報書、被告營業人進銷項交易對象彙加明細表( 銷
    項去路) 、被告營業人進銷項交易對象彙加明細表( 進項來
    源) 、被告所屬臺北縣分局94年12月29日北區國稅北縣三字
    第0940042345號函、原告94年12月22日補充說明書、王月勤
    彰化銀行板橋分行活期存款存摺影本、王月勤彰化銀行板橋
    分行91年5 月至92年5 月之交易明細、冠瑋興業股份有限公
    司營業稅稅籍資料查詢作業、被告94年11月18日北區國稅法
    二字第0940028921號函、被告91～93年度營業稅違章案件審
    理報告書、被告94年度財營業字第Ｚ0000000000000號處分書
    稿( 代審查報告) 、被告所屬臺北縣分局94年6 月15日北區
    國稅北縣三字第0940036963號函、原告未規定取得進項金額
    計算式、被告所屬臺北縣分局營業稅違章案件移案單、被告
    93 年 度營業稅選案查核報告表、被告所屬臺北縣分局第三
    課原查簽報告、台中關稅局中出業一( 國) 字003 號出口貨
    物涉嫌以廢品或低價高報冒退營業稅案件通報單、原告93年
    相關出口報單、原告涉虛報出口貨物名稱、冒充核銷出口配
    額及疑有冒退營業稅案照片、被告93年10月22日北區國稅審
    四字第0930035039號函、被告所屬臺北縣分局93年10月26日
    北區國稅北縣三字第0930084664號函、原告針對出口針織布
    料裁片案之說明書、原告93年9 月臺北縣營業人申報適用零
    稅率銷售額清單、財政部基隆關稅局93年8 、9 、10月相關
    進出口貨物稅費繳納證兼匯款申請書、原告取得恆陽貨樻貨
    運股份有限公司93年7 、8 月統一發票、原告取得明昱紙器
    有限公司93年7 、8 月統一發票、原告取得吉仁運通股份有
    限公司93年7 、8 月、9 、10月統一發票、原告取得上齡有
    限公司93年9 、10月份統一發票、原告取得奇峰國際有限公
    司93年9 、10月份統一發票、原告取得鎧慶企業有限公司93
    年9 、10月份統一發票、原告取得弦弘實業股份有限公司93
    年9 、10月份統一發票、原告取得嗣竣貿易有限公司93年9
    、10月份統一發票、原告取得寶新織造廠股份有限公司93年
    9 、10月統一發票、原告取得高林實業股份有限公司93年10
    月發票、原告取得中興紡織廠股份有限公司93年10月發票、
    中國信託商業銀行93年11月19日匯入匯款交易憑證、高雄關
    稅局出口貨物涉嫌冒退營業稅案件通報單、被告93年11月2
    日財北國稅審三字第0930104707號函、被告94年1 月4 日北
    區國稅審四字第0931064737號函、原告營業稅稅籍資料查詢
    作業、銷貨明細表、被告所屬臺北縣分局93年12月7 日北區
    國稅北縣三字第0930084679號函、被告93年11月23日北區國
    稅審四字第0930037290號函、原告91年出口報單、原告進貨
    明細表、原告中國信託商業銀行敦北分行存摺影本、原告中
    國信託商業銀行敦北分行91、93、94年交易明細、被告所屬
    臺北縣分局94年6 月1 日北區國稅北縣三字第0940034468號
    函、原告93年度總分類帳( 進料) 、原告93年度總分類帳(
    銷貨收入) 、原告92年總帳( 銷貨收入) 、原告92年總帳(
    進料) 、原告92年總帳( 製- 加工費) 、原告91年度資產負
    債表、原告91年度損益表、中國信託商業銀行93年6 月4 日
    匯入匯款交易憑證、中國信託商業銀行93年2 月4 日匯入匯
    款買匯水單、中國信託商業銀行93年11月18日匯入匯款通知
    書、玉山商業銀行93年11月18日匯出匯款申請書、原告93年
    銷項來源、原告取得遠拓國際貿易股份有限公司93年8 月5
    日簽發支票1 紙、原告92年簽發相關支票影本、原告93年進
    項來源、進銷交易列管案件流程查詢、被告92年度綜合所得
    稅BAN 給付清單、進銷交易列管案件循環交易對象查詢、甲
    ○○全戶戶籍資料查詢清單、原告93年進口報單總項資料清
    單、廣海工藝社營業稅稅籍資料查詢作業、原告輸往設限地
    區紡織品海外加工同意書、原告進項來源明細查詢、原告92
    年進銷項憑證明細資料表、原告90年12月至93年10月之相關
    營業人銷售額與稅額申報書、原告申報書( 按年度) 查詢作
    業、被告所屬臺北縣分局93年11月29日北區國稅北縣三字第
    0933017586號函、被告復查案件移案清單等件分別附原處分
    卷、訴願卷及本院卷可稽，為可確認之事實。
五、歸納兩造上述之主張，本件爭執之重點在於: 被告按同業利
    潤標準毛利率19﹪計算核認原告未依規定取得進項憑證金額
    為12,019,237元，並據以科處罰鍰，是否適法?
(一)、按「營利事業依法規定應給與他人憑證而未給與，應自他人
    取得憑證而未取得，或應保存憑證而未保存者，應就其未給
    與憑證、未取得憑證或未保存憑證，經查明認定之總額，處
    5%罰鍰。」為稅捐稽徵法第44條所明定。又「營利事業未依
    規定取得進貨憑證，如能提示相關證明文件證明其進貨發票
    所載之銷售額或帳載進貨金額為真實者，應依實際進貨金額
    認定其進貨成本，並據以處罰。惟如營利事業未能提示相關
    證明文件，經以實際查得之資料，或依所得稅法第27條、第
    83條及所得稅法施行細則第81條規定，逕行核定其進貨成本
    時，以該項金額作為計算處罰之基礎。」經84年8 月9 日台
    財稅字第841640632 號函釋在案。而財政部上述函釋係上級
    機關為下級機關在執行職務時所為之解釋，性質上屬行政規
    則；查其內容係闡明法規之原意，核與我國現行營業稅係屬
    加值型營業稅之特性暨司法院釋字第337 號解釋意旨相符，
    故上述函釋應自原法規生效日起有其適用，爰予以援用（司
    法院釋字第287 號解釋參照）。又稽徵機關之所以以同業利
    潤標準推估課稅所得，皆因納稅義務人不盡其協力義務，如
    不提供帳證，致使稽徵機關無法獲得正確之課稅基礎，倘稽
    徵機關已盡其調查義務，仍未能獲得必要之課稅事實時，均
    容許以推估之事實作為課稅基礎，則既得以推估方法課稅，
    自無不許以之作為漏稅處罰依據之理；且目前審判實務上亦
    皆採此見解（高等行政法院90年度法律座談會提案第17號研
    討結論參照）。
(二)、查本件原告係經營針織外衣製造業，經財政部臺中關稅局查
    得其於93年9 月21日申報運出口LADIES 12G KNITTING ASSE
    MBLY PANEL乙批( 出口報單DA/93/HK75/7443)之出口貨物，
    有涉嫌低價高報外銷貨物價格冒退營業稅情事，通報被告查
    核( 見原處分卷第243 頁) ，認原告進銷貨物加值率高達
    52.87 ﹪，有異常之情形，乃以93年10月26日北區國稅北縣
    三字第0930084664號函通知原告提示相關資料供核，原告提
    出之說明書未能說明進銷貨物加值率高達52.87 ﹪之原因(
    見原處分卷第235 頁) ，另其所提出之補充說明書略以: 「
    本公司91、92年度有關進項，未取得憑證者，係屬現金支付
    方式。因本公司為傳統行業特性，須委託加工，其大多屬家
    庭代工或零星工人，需以現金支付，故無法依規定取得憑證
    」等語( 見原處分卷第277 頁) ，亦陳明其未依規定取得憑
    證。則原告於被告查核階段迄仍未能提示相關帳證供核，亦
    未能說明進銷貨物加值率偏高之原因，致被告無法獲得正確
    之課稅基礎，被告乃依首揭期間銷貨總金額35,482,733元按
    針織外衣製造業（行業標準代號：1121-11 ）同業利潤標準
    毛利率19﹪計算其應取得之進項憑證金額28,741,014元，減
    除已取得進項憑證總金額扣除與銷貨無關之進口貨物金額後
    之餘額16,721,777元（已取得之進項憑證金額21,869,512元
    減除與銷貨無關之進口貨物金額5,147,735 元），核認其未
    依規定取得進項憑證金額為12,019,237元，並依稅捐稽徵法
    第44條規定，按經查明認定之總額處5 ﹪之罰鍰計600,961
    元，尚無不合。是原告主張同業利潤標準係為課徵所得稅而
    設，並非為計算納稅義務人應取得多少進項憑證而規定，處
    罰須有明確直接證據，不得推計，被告以推計之方式計算原
    告未取得進項憑證之金額，顯有違法云云，即無可採。
六、綜上所述，原處分認事用法核無違誤，訴願決定遞予維持，
    亦無不合，原告徒執前詞，訴請撤銷原處分及訴願決定，為
    無理由，應予駁回。
七、本件事證已臻明確，兩造其餘主張陳述，於判決結果不生影
    響，無庸一一論列，併予敘明。
據上論結，本件原告之訴為無理由，依行政訴訟法第218 條、第
98條第1 項前段，民事訴訟法第385 條第1 項前段，判決如主文
。
中    華    民    國    97    年    11    月    6     日
                      臺北高等行政法院第一庭
                                審判長法  官  王立杰
                                      法  官  劉錫賢
                                      法  官  林惠瑜
上為正本係照原本作成。
如不服本判決，應於送達後20日內，向本院提出上訴狀並表明上
訴理由，如於本判決宣示後送達前提起上訴者，應於判決送達後
20日內補提上訴理由書（須按他造人數附繕本）。
中    華    民    國    97    年    11    月    6     日
                                      書記官  劉道文


司法院資訊處製作；財團法人民間司法改革基金會備份。
